【裁判字號】    96,訴,3623
【裁判日期】    970731
【裁判案由】    考試
【裁判全文】
臺北高等行政法院判決
                                      96年度訴字第3623號
                              .
原      告  甲○○
被      告  考選部
代  表  人  乙○○代理部長）.
訴訟代理人  丁○○
            丙○○
上列當事人間因考試事件，原告不服考試院中華民國97年2 月15
日97考台訴決字第020 號訴願決定，提起行政訴訟。本院判決如
下：
    主  文
原告之訴駁回。
訴訟費用由原告負擔。
    事  實
一、事實概要：緣原告於民國（下同）96年9 月間，報考96年專
    門職業及技術人員建築師考試，因本項考試係採「科別及格
    制」，原告於93年首次報考建築師考試，已有「敷地計畫與
    都市設計」科目及格，截至95年仍有部分科目尚未及格，具
    有舊案補考身分，如擬重新選擇應試全部科目，依規定須於
    報名時附繳切結書，切結自願從此放棄前已及格科目之成績
    ，被告專技考試司遂於96年10月8 日以選專字第096330176
    2 號書函通知其於10月12日以前繳交切結書。惟原告逾期未
    繳，提經被告建築師考試審議委員會96年10月19日第34次會
    議決議：以其於期限內未切結放棄已及格科目之成績，即以
    舊案報考，新案之報考應予退件。被告乃於同年月23日以選
    專字第0963302121號函復原告，限其於10月27日前辦理切結
    ，惟原告逾期仍未辦理切結，被告復於10月31日以選專字第
    0963302162號函復原告其於期限內未切結放棄已及格科目之
    成績，即以之為舊案報考，新案之報考應予退件。被告乃於
    同年月31日以選專字第0963302162號函復原告。原告不服，
    提起訴願，遭決定駁回，遂提起本件行政訴訟。
二、兩造聲明：
  (一)原告聲明：
    1.確認被告96年10月31日選專字第0963302162號行政處分違
      法。
    2.被告應給付原告新台幣30萬7,360 元，及自97年7 月9 日
      至清償日止按年息百分之5 計算之利息。
    3.訴訟費用由被告負擔。
  (二)被告聲明：
    1.駁回原告之訴。
    2.訴訟費用由原告負擔。
三、兩造之爭點：
  (一)原告主張之理由：
    1.睽觀「專門職業及技術人員高等考試建築師考試規則」第
      5 條及其相關所有規定，從未有限制報考人不得以新、舊
      案報考本年建築師專技考試，因被告在無法規依據下，原
      告自當無須補正，合先敘明。
    2.又人民有應考試之權，此乃憲法第18條所明定憲法保留之
      權利。雖該基本權非不得限制，但仍需有法律保留、比例
      原則等等之限制（憲法第23條、中央法規標準法第5 條參
      照）。且在法治國之基礎下，「依法行政原則」乃屬當然
      ，更遑論被告亦無排除其適用，換言之，被告除在為行政
      程序法第3 條第3 項第8 款之行政行為外，所有行政程序
      法上之法例原理原則規定皆有適用；是故，被告在無法規
      依據，僅以恐同一報考人確有新、舊案之兩個成績，難以
      計算為由，而命原告需就新、舊案擇一報考，不得同時報
      考，顯違法及諸多違誤，如下：
      (1)有違法、違憲之虞
        就違法部分，被告僅在系爭應考須知第8 頁之（七）應
        考資格證明文件欄中有述明類似上開規定，確無任何法
        條明文規定或甚至於是補充性解釋、職權或授權命令之
        成文規定，固被告所提出，命原告補正情事，顯悖逆於
        法規範。即是，關於人民之權利義務者，應以法律定之
        （中央法規標準法第5 條參照），縱非以法律規定，亦
        應依同法第7 條之規定依職權或基於法律授權下定之，
        始可。退步言之，雖憲法不得直接適用個案事實而直接
        論以違憲論，但窺視憲法第2 章人民之權利義務專章裏
        ，被告之行為顯然有違比例原則、人民應考試權、表意
        與人身自由等憲法上賦予人民之基本權。
      (2)有違依法行政原則-不當聯結之禁止
        觀如「專門職業及技術人員高等考試建築師考試規則」
        第19條規定：「本考試及格方式，採科別及格制。前項
        科別及格制，指各應試科目之成績，以各滿60分為及格
        ，部分科目及格者准予保留3 年；其未及格之科目，得
        於連續3年 內繼續補考之，期限屆滿尚有部分科即未及
        格者，全部科目應重新應試。」，依其文義解釋，顯僅
        為成績之計算、3 年內補考與及格方式之規定，難認得
        連結為否准不得以新、舊案同時報名之理由；且又在應
        考須知第8 頁之（七）應考資格證明文件欄之規定，定
        性上蓋不過僅應屬於一方當事人之意思表示，是要約、
        要約之引誘，在應考人未承諾下，自不對應考人發生拘
        束力。換言之，應考人在符合報名資格及要件後並為報
        名時，被告僅能同意並不得有置喙之餘地，更遑論有待
        補正、立切結等之必要，甚至於是：「請於96年10月27
        日以前繳交放棄前已及格科目成績之切結書，逾期未繳
        交者，新案之報考予以退件。」之違法決定，因被告應
        准原告之所請及主張，應同時以新、舊案報名始可。
      (3)有違授權明確性原則
        觀辦理「96年專門職業及技術人員之建築師考試規則
          」之法規規定，乃係授權自「專門職業及技術人員考
          試法」第14條規定訂定之。然查遍上開所有法規規定
          ，皆無有所發現對「不得以新、舊案身分重複報考」
          之相關規定，即並無法條明文規定或甚至於是補充性
          解釋、職權或授權命令之成文規定原告不得為上開作
          為；固在基於依法行政及法規命令為禁止或戒命規範
          人民之公法上秩序下，則為法無明文禁止之「授權明
          確性原則」而應為允許，抑是在法都未有更重之法之
          禁止何須為更重之解釋而為禁止之舉重明輕法理！換
          言之，在「專門職業及技術人員建築師考試規則」第
          5 條及其相關所有規定，從未有限制報考人不得以新
          、舊案報考本年建築師專技考試，固被告在無法規依
          據下，原告自當無須補正。
        又謂「授權明確性原則」，現行行政程序法第150 條
          第1 項規定，法規命令係指行政機關基於法律授權，
          對多數不特定人民就一般事項作抽象之對外發生法律
          效果之規定。據此，「基於法律授權訂定」乃法規命
          令成立要件之一，蓋其欲規範之事項本屬法律保留範
          圍，行政機關欲就此範圍事項從事行政行為，至少必
          須有法律授權之命令為依據，才能符合憲法法治國原
          則之要求。換言之，法律授權必須符合授權明確性原
          則之要求。所謂「授權明確性原則」，係指法規命令
          於形式上須有法律之授權，且該授權法律本身必須明
          確的表明該項授權的「內容」、「目的」與「範圍」
          。授權明確性原則起源於德國基本法第80條第1 項，
          其強調：授權時，應於授權法律中確定授權之內容、
          目的及其範圍，如法律規定得再授權，則再授權亦須
          以法規命令為之。據此，本原則在德國因明文規定於
          憲法而具備憲法位階，拘束行政、立法及司法。在我
          國，憲法雖未明文規定，但透過司法院解釋，亦使其
          成為憲法之規範位階（釋字第313 、390 、394 、40
          2 、619 、638 、346 、367 、522 、538 、612 、
          604 號等解釋參照）。
        關於授權「明確性」之要求，學理上強調應具備以下
          三要素：「內容」、「目的」及「範圍」之明確性。
          具體而言：1.內容明確性，授權法律必須表明，何一
          問題應由何機關以命令規範之。2.範圍明確性，授權
          法律必須表明，行政機關僅得在何種界限內自主決定
          命令的內容。3.目的明確性，授權法律必須表明，法
          規命令欲追求之目的為何，此所謂的「授權目的」係
          指立法者要求行政機關追求者而言，而非指授權法本
          身之目的。固「明確性」之審查標準，學說更進一步
          指出，德國學說實務對於「明確性」之審查標準，原
          則上並不嚴格要求內容、目的及範圍三要素均須相當
          明確，而以授權條款與該法律其他條文之關聯性，以
          及從制定過程中新表現之整體追求目的，運用通常法
          學解釋原則所得之授權條款之內容目的及範圍即可。
          易言之，由法規範的整體內容，透過解釋可以尋繹出
          授權之內容、目的及範圍，即符合此原則之要求。
        固授權明確性原則於我國實務之發展，從如司法院釋
          字第313 、390 、394 、402 、619 、638 號等解釋
          ，係就人民違反行政法上義務行為科處罰鍰相關命令
          之審查；到司法院釋字第346 、367 號等解釋係針對
          納稅義務相關命令之審查；到釋字第522 號解釋係就
          「刑罰法規」授權命令之審查；到釋字第538 、612
          號等解釋係針對「概括授權」條款之審查；再到司法
          院釋字第604 號解釋協同意見書所認「授權明確性原
          則」之審查標準有寬嚴之別。從而，觀被告就本件所
          為之歷次通知、書函、行政處分、訴願答辯理由至行
          政訴訟答辯理由可知，其否准原告新、舊案同時報名
          之措施應屬辦理考試之試務之一部，其係限制人民受
          憲法所保障之考試權及其所延伸導出之財產權，基於
          層級化保障，應以「法律」或「具備授權明確性之法
          規命令」為規範基礎；固「專門職業及技術人員高等
          考試建築師考試規則」係基於「專門職業及技術人員
          考試法」第14條規定所訂定，其是否違反法律保留原
          則，應取決於該條款之授權是否符合「授權明確性」
          之要求。是以，不論在審查上從所謂較寬鬆之審查標
          準或為寬嚴有別之「層級化審查密度」，或甚至於是
          司法院釋字第612 號解釋文所指出「最寬鬆之審查標
          準」來看，系爭措施涉及人民自由之權利程度，其顯
          涉及人民身體自由之限制，如否准許可或為不利益處
          分之在應考須知第8 頁之（七）應考資格證明文件欄
          中有述明：「建築師考試應考人不得重複報考新、舊
          案」類似上開規定，或如恐補考者在新、舊案同時應
          考後，會對先後考試及格科目於事後爭執等試務，故
          應採寬鬆之審查標準為審查；在法治國之依法行政下
          ，惟不難得知，在法律僅為概括授權然觀遍上開所有
          法規規定，皆無有所發現對「不得以新、舊案身分重
          複報考」之相關規定，即並無法條明文規定或甚至於
          是補充性解釋、職權或授權命令之成文規定，固被告
          96年10月8 日選專字第0963301762號書函提出：「台
          端分別以新、舊案身分重複報考96年專技人員高等考
          試建築師考試，請於96年10月12日以前繳交切結書，
          切結自願從此放棄前已及格科目之成績。逾期未繳交
          者；本部將以前已及格科目之舊案身分處理。」，顯
          悖逆於法規範，自當不得據此即在程序上就否准申請
          。但唯一能有所發現依據者，乃在系爭應考須知第8
          頁之（七）應考資格證明文件欄中有述明類似上開規
          定，然則，在法治國之依法行政下，倘被告對「不得
          以新、舊案分重複報考」認有絕對之必要，亦應有法
          之依據或修法，始可。非僅以應考須知第8 頁之（七
          ）應考資格證明文件欄中述明類似上開規定，就即已
          足，甚至於是變相強迫要人民接受以「切結自願從此
          放棄前已及格科目之成績。始得以新案報名。」，來
          放棄憲法上所賦予人民應考試之基本權利，都無須法
          律保留、法律授權或任何法規依據，僅以應考須知應
          考資格證明文件欄中述明類似上開規定即可；雖所據
          法規規定依據並不需要鉅細靡遺，但也非是在允許開
          啟被告恣意妄為之行為（按經電詢被告而知，被告乃
          為求作業及計算成績方便），在無法所據下，來限制
          人民之應考權及選擇權且其也難將此敘明之規定與「
          專門職業及技術人員高等考試技師規則」、「專門職
          業及技術人員高等考試建築師考試規則」等等之所有
          規定內有任何關連性。試想在原告符合報名資格，其
          要以何身分或重複報名，乃其表意自由，甚至於是認
          被告違法而不自願切結，此皆其應考試權之自由意思
          表達，尤其是如要對其限制，顯屬法律保留事項，應
          以法律定之或法律授權始足該當。固被告之作為，顯
          為不合情理及與考試上之現況不符，更遑論合法。
        承上，被告僅在系爭應考須知第8 頁之（七）應考資
          格證明文件欄中有述明類似上開規定，確無任何法條
          明文規定或甚至於是補充性解釋、職權或授權命令之
          成文規定，固被告所提出，命原告補正情事，顯悖逆
          於法規範。即是，關於人民之權利義務者，應以法律
          定之（中央法規標準法第5 條參照），縱非以法律規
          定，亦應依同法第7 條之規定依職權或基於法律授權
          下定之，始可。綜上，被告之作為，顯為不合情理及
          與考試上之現況不符，更遑論合法。
    3.按原告主張得同時以新、舊案報名「九十六年度建築師考
      試」事件，因該行政處分已消滅（執行完畢）及事項考試
      業已舉行完畢（其他事由而消滅），顯無再為本案訴訟之
      實益；惟因該爭執情事，於未來尚有重複發生危險之可能
      ，且原告因本案受有損害，故仍有在提起所謂「續行確認
      訴訟」之必要，亦即有「即受確認判決之法律上利益」行
      政訴訟法第6 條第1 項後段著有明文。蓋行政處分即使已
      終結，但若當事人認為未來該違法行政處分有重複為之的
      可能，其可以經由提起違法確認之訴，確認已終結之行政
      處分為違法，以杜絕行政機關日後行政處分的可能。
    4.再者，原告原對本案所冀望在爭取「得同時以新、舊案二
      資格報考系爭考試」，乃因原告自79年退役後即有投入取
      得建築師執業之系爭考試迄今近18年，故每一次考試落榜
      原告就需再花一年及停止工作（本次考試原告即已離職，
      並未工作），是以，能同時爭取新舊案報考對原告有實質
      直接之利益，即能使在舊案未能全部補補考而取得建築師
      資格時，同時能以新案報考原告舊案已及格者，以減少次
      年時間之花費。從而，在原告主張得以同時新、舊案報名
      「96年度建築師考試」事件，因該行政處分已消滅（執行
      完畢）及事項考試業已舉行完畢（其他事由而消滅），顯
      無再為本案訴訟之實益下，原告認為被告之違法行為，使
      原告遭可因歸咎於被告之事由之違法處分等不法對待，且
      在本案期間造成原告時間之耗費、延宕與精神上之受強制
      所造成之精神方面之疾病，故認除有非財產之損害即精神
      慰撫金10萬元的損害外，應賠償原告又未能工作之財產損
      害20萬7360元（以勞委會最低工資計，即17,280x12=207,
      360 ）。為此，懇請鈞院明察，確認原決定及原處分均予
      為違法，並合併請求財產及非財產損害賠償原告共計30萬
      7360 元。
  (二)被告主張之理由：
    1.按專門職業及技術人員考試法第19條規定：「（第1 項）
      專門職業及技術人員考試得視等級或類科之不同，其及格
      方式採科別及格、總成績滿60分及格、或以錄取各類科全
      程到考人數一定比例為及格。（第2 項）前項及格方式，
      由考選部報請考試院定之。．．．」另依96年6 月6 日考
      試院修正發布之專門職業及技術人員考試法施行細則第10
      條第1 項規定：「依本法第19條規定，其及格方式採科別
      及格者，指各類科各應試科目之成績，以各滿60分為及格
      。．．．部分科目及格者准予保留3 年；其未及格之科目
      ，得於連續3 年內繼續補考之，期限屆滿尚有部分科目未
      及格者，全部科目應重新應試。採總成績滿60分及格者，
      指各類科總成績依專門職業及技術人員考試總成績計算規
      則計算後滿60分為及格。採以錄取各類科全程到考人數一
      定比例為及格者，指依各該考試規則之規定，以錄取該類
      科全程到考人數之一定百分比為及格。」依前法授權訂定
      發布之專門職業及技術人員高等考試建築師考試規則（以
      下簡稱建築師考試規則）第19條規定：「（第1 項）本項
      考試及格方式，採科別及格制。（第2 項）前項科別及格
      制，指各應試科目之成績，以各滿60分為及格，部分科目
      及格者准予保留3 年；其未及格之科目，得於連續3 年內
      繼續補考之，期限屆滿尚有部分科目未及格者，全部科目
      應重新應試。」
    2.依前揭相關考試法規規定，所謂科別及格制，係指應考人
      第1 年應試有1 科及格者，在未來3 年限期內其身分即為
      僅補考未及格科目，如屆期前以舊案應考並全部應試科目
      及格，即取得及格資格，如期限屆滿尚有部分科目未及格
      者，全部科目則應以新案重新應試。原告於93年首次報考
      建築師考試，已有「敷地計畫與都市設計」科目及格，截
      至95年仍有部分科目尚未及格，96年報考時，補考未及格
      科目尚未屆期，具有舊案補考身分（保留及格科目，僅考
      部分未及格科目），被告依法准其得以舊案身分報考在案
      。
    3.另再依前揭相關考試法規規定，既未賦予具有部分科目及
      格身分之應考人即得要求同時以舊案及新案（全部科目均
      應試，包括已及格科目）兩種身分報考之法律上權利，原
      告既無權利，被告自無負擔義務。且如准應考人同時以新
      、舊案身分報考，除違背科別及格制設計以第1年應試有1
      科及格者，在未來3 年限期內其身分即為僅補考未及格科
      目之立法意旨與限度，對於未來全部科目及格之計算基礎
      與補考期限認定亦將產生嚴重爭議與困擾，應考人第4 年
      應考時最多可能具有4 種新、舊案身分，各案之及格科目
      將會重複，則各案之間及格成績可否合併採計，重複及格
      科目可否在不同案之間相互採計，補考期限又如何認定等
      等，均可預期將衍生更多不必要爭端，此均為考試主管機
      關之被告在未逾越法規，為達成舉辦考試目的前提下，於
      應考須知訂定相關合理考試措施所應考量。
    4.又本項考試應考須知第8 頁所載：「建築師考試應考人不
      得重複報考新、舊案。即曾於93、94或95年參加本項考試
      ，且已有1 科以上及格者，於96年報考時，如擬重新選擇
      應試全部科目，則視為第1 年報考（新案），並須於報名
      時附繳切結書，切結自願從此放棄前已及格科目之成績，
      不得要求保留，一經選定，於報名後即不得更改。」之規
      定，係因專門職業及技術人員考試自90年起開始有科別及
      格制設計，部分採行科別及格制考試之應考人，實施至92
      年，因具舊案身分且僅1 科或2 科及格，擔心其未及格之
      科目無法於規定保留期間內應試及格，爰請被告考量可否
      准其提前以新案報考；被告考量此請係要求提前終止舊案
      重新應試全部科目，並無牴觸科別及格制第1 年應試有1
      科及格者，在未來3 年限期內其身分即為僅補考未及格科
      目之立法意旨與限度，爰提供具舊案身分應考人不但得選
      擇依規定以舊案身分應考，同時在避免事後對成績採計與
      補考期限可能產生之爭端，被告依職權授予其亦得以在自
      願選擇切結放棄前已及格科目之成績前提下，賦予得以新
      案報考之利益，此規定係對具舊案身分應考人增加一種應
      考方式選擇之有利措施。
    5.且本項考試應考須知第8 頁之規定，自原告應93年本項考
      試時即登載於應考須知，至96年為止，4 年來均無變更，
      一體適用所有專門職業及技術人員高等考試建築師應考人
      ，並為其他類採行科別及格制之專門職業及技術人員考試
      如會計師、航海人員等考試一致性之規定。96年建築師考
      試，原告擬同時以舊案、新案身分重複報考，本考試業於
      12月8 日至10日舉行完竣。按原告93年首次報考建築師考
      試，截至95年仍有部分科目尚未及格，具有舊案補考身分
      ，如擬重新選擇應試全部科目，依規定須於報名時附繳切
      結書，切結自願從此放棄前已及格科目之成績。被告已於
      96年10月8 日以選專字第0963301762號書函通知原告應於
      10月12日以前繳交切結書，原告逾期仍未繳交。被告為期
      審慎，提96年10月19日被告建築師考試審議委員會第34次
      會議決議：限原告於期限內辦理切結，逾期則以舊案資格
      報考，新案應予退件。依前決議，被告於96年10月23日以
      選專字第0963302121號函再次通知原告，限其於10月27日
      前辦理切結，惟原告逾期仍未辦理切結。本案原告就其重
      複報考之後，是否具備以新案報考之資格為爭執，並非就
      有繼續性之公法上法律關係為爭執，被告爰於96年10月31
      日以選專字第0963302162號函對原告報考新案部分，予以
      退件處分，惟並不影響原告應96年建築師考試之權利，原
      告不服，經由被告提起訴願，業經考試院97年2 月29日考
      臺訴決字第020 號訴願決定書決定「訴願駁回」在案。
    6.另有關原告要求其報考新案停止退件處分執行，並核發入
      場證乙節，按原告前於96年10月15日依行政訴訟法第298
      條第2 項為定暫時狀態假處分規定，向鈞院聲請假處分，
      業經鈞院96年11月5 日96年度全字第151 號裁定「聲請駁
      回」；原告不服，向最高行政法院提起抗告，復經最高行
      政法院97年2 月15日97年度裁字第1340號裁定「抗告駁回
      」，併予敘明。
    7.綜上論結，本件原告之訴為無理由，請予以駁回。
    理  由
甲、程序部分：
一、被告代表人原為林嘉誠，97年5 月20日變更為乙○○，茲由
    其具狀聲明承受訴訟，核無不合，應予准許。
二、按「訴狀送達後，原告不得將原訴變更或追加他訴。但經被
    告同意，或行政法院認為適當者，不在此限。」、「有左列
    情形之一者，訴之變更或追加，應予准許：一、……三、因
    情事變更而以他項聲明代最初之聲明。……」行政訴訟法第
    111 條第1 項、第3 項第3 款定有明文。本件原告原起訴聲
    明為「1.被告應同意原告免補正，並逕准予舊案報考96年專
    技建築師考試。2.被告應另同意准予原告得同時以新案報考
    96年專技建築師考試。」，嗣因96年專門職業及技術人員建
    築師考試業已舉辦完竣，事實上無法以上開聲明回復原告之
    損害，原告乃變更其聲明如前述，應屬因情事變更所為之聲
    明變更，合於前開規定，應予准許。爰就其最後之聲明而為
    審判，合先敘明。
乙、實體部分：
一、按專門職業及技術人員考試法第14條：「專門職業及技術人
    員高等考試、普通考試及初等考試之考試規則，由考選部報
    請考試院定之。．．．．」；第19條：「（第1 項）專門職
    業及技術人員考試得視等級或類科之不同，其及格方式採科
    別及格、總成績滿60分及格、或以錄取各類科全程到考人數
    一定比例為及格。（第2 項）前項及格方式，由考選部報請
    考試院定之。．．．」。次按專門職業及技術人員考試法施
    行細則第15條第1 項：「依本法第19條規定，其及格方式採
    科別及格者，指各類科各應試科目之成績，以各滿60分為及
    格。．．．部分科目及格者准予保留3 年；其未及格之科目
    ，得於連續3 年內繼續補考之，期限屆滿尚有部分科目未及
    格者，全部科目應重新應試。採總成績滿60分及格者，指各
    類科總成績依專門職業及技術人員考試總成績計算規則計算
    後滿60分為及格。採以錄取各類科全程到考人數一定比例為
    及格者，指依各該考試規則之規定，以錄取該類科全程到考
    人數之一定百分比為及格。」。
二、本件事實概要已如前述，有相關卷證可稽，堪予認定。原告
    不服，循序提起行政訴訟，主張：(一)按「96年專門職業及技
    術人員之建築師考試規則」、「專門職業及技術人員高等考
    試技師規則」、「專門職業及技術人員高等考試建築師考試
    規則」等等規定，皆無「不得以新、舊案身分重複報考」之
    相關規定，則被告96年10月8 日選專字第0963301762號書函
    通知原告應於96年10月12日以前切結放棄前已及格科目之舊
    案身分，顯然違憲，悖於依法行政原則、比例原則、不當聯
    結之禁止及授權明確性原則等，侵及人民之考試權。(二)被告
    僅在系爭應考須知第8 頁之（七）應考資格證明文件欄中述
    明類似「不得以新、舊案身分重複報考」之規定，惟並無任
    何法條明文規定或補充性解釋、職權或授權命令之成文規定
    ，被告尚不得命原告補正切結放棄舊案成績。(三)原告因被告
    之違法處分造成損害，包括非財產之損害即精神慰撫金10萬
    元，及以最低工資為標準計算1 年之未能工作財產損害207,
    360 元。為此，請求確認原決定及原處分均予為違法，並合
    併請求財產及非財產損害賠償原告共計30萬7360元云云。
三、按專門職業及技術人員考試法第19條規定：「（第1 項）專
    門職業及技術人員考試得視等級或類科之不同，其及格方式
    採科別及格、總成績滿60分及格、或以錄取各類科全程到考
    人數一定比例為及格。（第2 項）前項及格方式，由考選部
    報請考試院定之。．．．」另依96年6 月6 日考試院修正發
    布之專門職業及技術人員考試法施行細則第10條第1 項規定
    ：「依本法第19條規定，其及格方式採科別及格者，指各類
    科各應試科目之成績，以各滿60分為及格。．．．部分科目
    及格者准予保留3 年；其未及格之科目，得於連續3 年內繼
    續補考之，期限屆滿尚有部分科目未及格者，全部科目應重
    新應試」。依前法授權訂定發布之建築師考試規則第19條規
    定：「（第1 項）本項考試及格方式，採科別及格制。（第
    2 項）前項科別及格制，指各應試科目之成績，以各滿60分
    為及格，部分科目及格者准予保留3 年；其未及格之科目，
    得於連續3 年內繼續補考之，期限屆滿尚有部分科目未及格
    者，全部科目應重新應試。」。準此，本項考試採「科別及
    格制」，指應考人第1 年應試有1 科及格者，在未來3 年限
    期內其身分即為僅補考未及格科目，如屆期前以舊案應考並
    全部應試科目及格，即取得及格資格，如期限屆滿尚有部分
    科目未及格者，全部科目則應以新案重新應試，此係「科別
    及格制」之精神所當然，自無以允許曾經應試及格之人員可
    以以新、舊2 種應考人之身分報考。
四、查專門職業及技術人員考試法係有關專技人員執業資格認定
    之法律依據，用以規範相關領域專技人員之素質，藉資保障
    社會大眾之權益。依該法第14條授權訂定之建築師考試規則
    明定本項考試採「科別及格制」，係因應專技人員執業領域
    之需要，一則允許應考人員有充分時間充實專業知識，一則
    考量社會環境變遷快速，自應以母法所規定之3 年為全部應
    試科目及格之時限。倘若執行程序拖延全部科目及格之時限
    ，自非法之所許，而應予防免，避免脫法而產生不公平之現
    象。是故，倘應考人第1 年應試結果有部分科目及格，而於
    未來3 年內均容許其同時以曾經應試部分及格之舊案身分，
    及從未應試或從未有任何科目及格之新案身分應考，此新案
    應考之身分即可能變相延展全部科目及格之期限。例如第1
    年及次年及格科目均相同時，應考人即可以次年部分科目及
    格之身分，於未來之3 年內完成其餘科目之及格，依法應考
    人原應於4 年內完成全部科目之及格，即變相延展應考人全
    部科目及格之年限為5 年；依法此應考人在第5 年應重新應
    考，衍成其在第5 年只要應考未能及格之科目即可，顯已悖
    於科別及格制之設計。被告考量應考人可能未解科別及格制
    之精神，或有意同時以新、舊應考人身分報考變相拖延及格
    期限，或有意提前終止舊案重新應試全部科目，乃於本項考
    試應考須知第8 頁載明：「建築師考試應考人不得重複報考
    新、舊案。即曾於93、94或95年參加本項考試，且已有1 科
    以上及格者，於96年報考時，如擬重新選擇應試全部科目，
    則視為第1 年報考（新案），並須於報名時附繳切結書，切
    結自願從此放棄前已及格科目之成績，不得要求保留，一經
    選定，於報名後即不得更改。」，藉由切結書之程序確定應
    考人之真意，俾以順利辦理考試程序，並保障應考人之權益
    ，並未違反科別及格制之精神，或對應考人增加何等法律所
    無之限制。
五、經查，本件原告於93年首次報考建築師考試，已有「敷地計
    畫與都市設計」科目及格，截至95年仍有部分科目尚未及格
    。故原告再於96年報考時，補考未及格科目尚未屆期，僅具
    舊案補考身分（保留及格科目，僅考部分未及格科目）。如
    原告擬重新選擇應試全部科目，依規定須於報名時附繳切結
    書，切結自願從此放棄前已及格科目之成績，被告所轄專技
    考試司遂於96年10月8 日以選專字第0963301762號書函通知
    其於10月12日以前繳交切結書，惟原告逾期仍未繳交，被告
    遂以之為舊案報考，故以96年10月31日選專字第0963302162
    號函復其新案之報考，應予退件，自無違誤。
六、綜上所述，本件被告以原告同時報考新舊案，而未於預定之
    期限以切結書表明其真意，遂依應考須知規定之程序逕予認
    定為舊案報考，退回新案之報考，並無不合。訴願決定予以
    維持，亦無不當。原告訴請確認被告處分為違法並應賠償其
    損害，核屬無據，應予駁回。
七、本件事證已明，兩造其餘攻擊防禦方法均於本件判斷不生影
    響，爰不一一贅述，併此敘明。
據上論結，本件原告之訴為無理由，爰依行政訴訟法第98條第1
項前段，判決如主文。
中    華    民    國    97    年    7     月    31    日
                       臺北高等行政法院第四庭
                               審判長法  官  胡  方  新
                                     法  官  陳  秀  
                                     法  官  李  玉  卿
上為正本係照原本作成。
如不服本判決，應於送達後20日內，向本院提出上訴狀並表明上
訴理由，如於本判決宣示後送達前提起上訴者，應於判決送達後
20日內補提上訴理由書（須按他造人數附繕本）。
中    華    民    國    97    年    7     月    31    日
                                     書記官  陳  又  慈


司法院資訊處製作；財團法人民間司法改革基金會備份。
